【裁判字號】    91,上更(一),22
【裁判日期】    921014
【裁判案由】    返還不當得利
【裁判全文】
臺灣高等法院高雄分院民事判決  九十一年度上更(一)字第二二號
      上  訴  人  甲○○
      訴訟代理人  張蓉成律師
      被  上訴人  中租迪和股份有限公司
      法定代理人  乙○○
      訴訟代理人  林敏澤律師
      複  代理人  鄭瑞崙律師
                  李亭萱律師
當事人間返還不當得利事件，上訴人對於中華民國八十六年十一月二十四日臺灣高雄
地方法院八十五年訴字第一二一四號第一審判決提起上訴，經最高法院第一次發回更
審，本院於九十二年九月三十日辯論終結，判決如下：
      主      文
原判決關於駁回上訴人甲○○後開第二項之請求及該部分假執行之聲請暨訴訟費用之
裁判均廢棄。
上訴人中租迪和股份有限公司應再給付上訴人甲○○新台幣拾貳萬零貳佰柒拾玖元
及自民國八十四年八月二十九日起至清償日止，按週年利率百分之五計算之利息。
上訴人甲○○其餘之上訴及上訴人中租迪和股份有限公司之上訴均駁回。
第一、二審及發回前第三審訴訟費用均由上訴人中租迪和股份有限公司負擔十分之九
，餘由上訴人甲○○負擔。
本件所命給付（含第一審所命給付）上訴人甲○○供擔保得為假執行之金額變更為新
台幣伍拾伍萬元，上訴人中租迪和股份有限公司以新台幣壹佰陸拾壹萬柒仟捌佰伍拾
柒元預供擔保後而免為假執行。
      事  實  及  理  由
一、本件上訴人中租迪和股份有限公司（下以簡稱中租公司）之法定代理人已於九十
    一年三月十三日變更為乙○○，此有股份有限公司變更登記表一份在卷可憑，茲
    該法定代理人聲明承受訴訟，核無不合，應予准許，合先明。
二、上訴人甲○○主張：伊為訴外人燁勤實業股份有限公司（以下簡稱燁勤公司）向
    上訴人中租公司之前身中國租賃股份有限公司（按中租公司於八十四年間合併中
    國租賃股份有限公司，概括繼受該公司之權利義務）貸款新台幣（下同）六百萬
    元之連帶保證人。因中租公司非金融事業，依法不得經營貸款業務，乃以機器設
    備租賃名義行貸款之實，訂立「租賃契約」，約定分三年三十六期按月償還該六
    百萬元貸款，總計燁勤公司三十六期應償還本息七百五十萬元。中租公司並要求
    燁勤公司與伊及其他連帶保證人共同簽發面額七百五十萬元之本票一紙交由中租
    公司作為擔保。嗣燁勤公司於償還中租公司五期貸款本息共一百十四萬元後，無
    力再償還，中租公司即執前揭本票向法院聲請准許裁定強制執行。伊為免遭強制
    執行，經於八十四年八月二十九日匯款七百萬元予中租公司，而將燁勤公司積欠
    中租公司之款項提前清償。中租公司自不得再主張依原契約算至八十七年一月十
    三日之利息。是依燁勤公司自八十四年二月十三日至八十四年六月十三日止，共
    清償中租公司五期貸款本息共一百十四萬元，扣除其中清償本金部分為七十五萬
    九千零二十七元，燁勤公司僅積欠中租公司本金五百二十四萬零九百七十三元。
    以八十四年八月二十九日清償之七百萬元抵償後，中租公司自伊處共溢領一百七
    十五萬九千零二十七元等情。為此依不當得利之法律關係求為命中租公司如數給
    付，並自八十四年八月二十九日起加付按週年利率百分之五計算之利息之判決（
    按該請求金額中，除第一審命上訴人中租公司給付一百二十九萬七千五百七十八
    元本息及本院前審命上訴人中租公司再付三十二萬零二百七十九元本息共一百六
    十一萬七千八百五十七元本息外，其餘部分已由本院前審判決上訴人甲○○敗訴
    確定）。上訴人中租公司則以：燁勤公司承租伊於八十二年九月二十七日向訴外
    人誠懷企業有限公司所購買之拌合機主機設備後，又於八十四年一月十二日與伊
    訂立買賣合約書，將拌合機之週邊設備出售予伊，再於同年一月十三日與伊訂立
    租賃合約書租回使用，以取得營運資金。因燁勤公司於八十四年三月十三日違約
    ，依合約書第十二條約定，其所欠「售後租回」之債務視為全部到期，應付之本
    息為七百十六萬三千九百三十六元。燁勤公司雖自八十四年四月七日起至同年七
    月二十二日止，曾繳交六筆款項，惟該六筆款項係用以抵充燁勤公司積欠伊之其
    他三筆債務。以燁勤公司積欠本金六百萬元，於繳交首期租金後即違約退票，實
    際上僅償還伊二十二萬八千元，尚積欠本金五百八十四萬八千五百九十五元，扣
    除伊受領上訴人甲○○之七百萬元，縱有不當得利，亦僅為一百十五萬一千四百
    零五元等語資為抗辯。
三、本件原審對於上訴人甲○○之請求，判決：(一)上訴人中租公司應給付上訴人甲○
    ○一百二十九萬七千五百七十八元及自八十四年八月二十九日起至清償日止，按
    年息百分之五計算之利息。(二)上訴人甲○○其餘之訴駁回。(三)訴訟費用由上訴人
    中租公司負擔三分之二，餘由上訴人甲○○負擔。並就上訴人甲○○前揭勝訴部
    分，依上訴人甲○○之聲請，諭知相當擔保金額，諭知得假執行。且就上訴人甲
    ○○其餘假執行之聲請，併予駁回。上訴人甲○○及中租公司均聲明不服。上訴
    人甲○○上訴及答辯聲明求為判決：(一)原判決關於甲○○不利部分廢棄。(二)右廢
    棄部分，中租公司應再給付甲○○四十六萬一千四百四十九元及自八十四年八月
    二十九日起至清償日止，按年息百分之五計算之利息。(三)願供擔保請准宣告假執
    行。(四)駁回中租公司之上訴。上訴人中租公司上訴及答辯聲明求為判決：(一)原判
    決關於不利於中租公司部分廢棄。(二)右廢棄部分，甲○○在第一審之訴駁回。(二)
    第一、二審及發回前第三審訴訟費用由甲○○負擔。(四)如受不利判決，中租公司
    願供擔保請准宣告免為假執行。(五)駁回甲○○之上訴。
四、上訴人甲○○主張訴外人燁勤公司因購買「拌合機設備」一批，於八十四年一月
    十三日向上訴人中租公司之前身中國租賃股份有限公司貸款六百萬元，約定分三
    年共三十六期按月償還，總計燁勤公司三十六期應償還之本息共七百五十萬元，
    而燁勤公司本件貸款之連帶保證人張錦蓉、張士元、邱淑圓及上訴人甲○○等人
    應上訴人中租公司之要求，乃共同簽發面額七百五十萬元之本票一紙交上訴人中
    租公司收執，詎燁勤公司因無力續繳貸款，上訴人中租公司乃於八十四年八月間
    執該本票向法院聲請准予強制執行，上訴人甲○○為免遭強制執行，旋於八十四
    年八月二十九日匯款七百萬元予上訴人中租公司收受等事實，業據其提出租賃契
    約書，原審法院八十四年票字第八０一三號民事裁定及匯出匯款收執聯各一件為
    證。上訴人中租公司對已收受上訴人甲○○所入之七百萬元雖不爭執，惟以前
    揭情詞置辯，經查：
  (一)按所謂融資性租賃，係指租賃公司應承租人之要求，購入租賃標的物，以融資方
    式出租予承租者使用而言。換言之，即指需要機械設備之企業，在機械設備供給
    者製造商或經銷商之處，看中機械設備，不願籌湊資金購買或無資金又無法籌湊
    資金購買，乃申請租賃公司出資向供給者買下，再出租予需用該機械設備者，而
    由該承租者按期給付租金，以保租賃公司收回購買該機械設備之本金利息、利潤
    及其他費用之經濟活動。又機械設備縱係由承租人自行出資購買，嗣再將機械設
    備轉售出租人同時以承租方式繼續使用，而與傳統融資性租賃契約由需用機械之
    企業（即承租人）於機械供給者處選中機械，再由租賃公司（即出租人）出資向
    機械供給者購買，轉而出租予該需用機械之企業，承租人分期給付租金之交易流
    程不同，惟其差異僅在縮短租賃公司向機械供應者購買之流程，其融通資金之目
    的與傳統融資性租賃契約並無不同，可謂傳統融資性租賃之變形。然自融資性租
    賃之特性觀之，出租人所追求者，為融資之利益，從出租人融通「買賣機械設備
    資金」之金融行為觀之，實與金錢消費借貸無異，因此，在解釋融資性租賃契約
    之法律性質時，學說上有採消費借貸說者（參閱本院卷(一)第七十七頁、第七十八
    頁所附最高法院九十年度台上字第一八四一號判決）。查系爭拌合機主機及相關
    配備係訴外人燁勤公司於八十二年四月十日向黃來發所經營之警善堂工業社所購
    入，由於資金之需要，於八十二年九月間以拌合機主機設備，向上訴人中租公司
    貸款五百萬元，其後於八十四年一月十三日以週邊設備再向中租公司貸款六百萬
    元，均是以出售資產名義開立發票等情，業據證人即燁勤公司負責人張錦蓉於原
    審證述明確（見原審八十五年六月二十五日言詞辯論筆錄）並有上訴人甲○○提
    出之營業人銷售額及稅額申報書一份，燁勤公司支付警卷堂工業社購買系爭機器
    款之支票存艮八紙及燁勤公司日記帳一紙附卷可稽。依該日記帳所載價金票據係
    支付給警善堂工業社，依支票存根簿所載，該價金支票係由該工業社負責人黃來
    發簽收無訛（見原審卷第六十一頁至第六十三頁），另證人黃來發亦證稱：燁勤
    公司確有向伊所經營之警善堂工業社購買拌合機設備，而誠懷企業有限公司之名
    義負責人雖是伊小舅子林清舜，但伊才是實際負責人，本件事實上是警善堂工業
    社組合機器賣與燁勤公司，但為避稅，才以誠懷企業有限公司之名義開立發票，
    買受人為燁勤公司，機器的價金亦是燁勤公司交付伊，伊並未在八十二年九月二
    十七日出售機器給中租公司，因燁勤公司有說要以拌合機向租賃公司借錢，燁勤
    公司要求伊開發票給中租公司，所以才有中租公司購買機器之發票等語（見原審
    卷第八十五頁至第八十七頁、第九十四頁），上訴人中租公司對該二證人之證詞
    亦不爭執（見原審卷第九十三頁），足徵上訴人甲○○主張系爭機器確係燁勤公
    司向警善堂工業社購買後，再向上訴人中租公司貸款之事實，堪可認定。參以本
    件依兩造所訂系爭租賃契約書（見原審卷第八頁）所載，上訴人中租公司為擔保
    其對燁勤公司之債權，而要求以上訴人甲○○及邱淑圓、張士元、張錦蓉等四人
    為連帶保證人，並要求渠等共同簽發七百五十萬元之本票予上訴人中租公司收執
    ，嗣因燁勤公司停止付款後，上訴人中租公司即執系爭本票向法院聲請裁定准予
    強制執行，上訴人甲○○為免遭強制執行乃於八十四年八月二十九日匯款七百萬
    元予上訴人中租公司等情既為兩造所不爭執，且依系爭租賃契約書第十二條所載
    ，承租人如有違約情形，出租人除得即時收回租賃物外，亦得請求承租人付清全
    部租金；此亦與一般所稱租賃契約所生之法律效果不同，再者上訴人中租公司與
    燁勤公司就所約定之「租金」亦分別計列「本金」及「利息」等事實，揆諸首揭
    說明足認本件售後租回之行為，係屬消費借貸性質，應無疑義。而上訴人甲○○
    既於該契約簽署為連帶保證人，自應負連帶保證人之責。
  (二)燁勤公司向上訴人中租公司所貸借之系爭六百萬元，共分三年（即三十六期）償
    還，其所簽發予上訴人中租公司為分期款支付之三十六紙支票中，固僅兌現前二
    期支票、本息之金額共四十五萬六千元（即八十四年二月十三日及同年三月十三
    日之支票），然其所支付上訴人中租公司之八十四年四月十三日到期，面額二十
    二萬八千元之支票（即第三期票）雖退票，惟燁勤公司隨即另交付以高雄縣彌
    陀鄉漁會為付款人之0000000號支票，面額四萬五千六百元，到期日八十
    四年四月二十四日。第一銀行岡山分行為付款人之0000000號支票，面
    額四十七萬二千一百二十五元，到期日八十四年四月二十日。合作金庫路竹支
    庫為付款人之0000000號支票，面額二萬零四百元，到期日八十四年四月
    三十日。台灣中小企銀湖內分行為付款人之0000000號支票，面額二十
    六萬三千七百元，到期日八十四年五月三十一日等四張支票（按該四張支票面額
    共計八十萬一千八百二十五元），並由上訴人中租公司兌領在案。又燁勤公司原
    開立之八十四年五月十三日及六月十三日到期之支票（即第四、五期），固遭退
    票，惟燁勤公司亦另以同日到期，面額相同之高雄縣燕巢鄉農會第一六三六九二
    號、第一六三六七二號支票交付上訴人中租公司兌領無訛等事實，已為上訴人中
    租公司所不爭執，並經原審依職權向台灣土地銀行路竹分行函查屬實，有該分行
    八十六年十一月十三日路營字第八六００二二七號函所附之支票兌領明細表一份
    在卷可憑（見原審卷第一四六頁）。上訴人中租公司雖對此辯稱：已將燁勤公司
    所另繳交之其他支票用以抵充燁勤公司所欠之其他債務（即非以上訴人甲○○為
    連帶保證人之系爭債務），燁勤公司僅償還上訴人中租公司本息二十二萬八千元
    云云，惟已為上訴人甲○○所否認。經查燁勤公司所交付上訴人中租公司之第一
    、二期款支票，本息金額共四十五萬六千元，業經兌現，已如前述，而上訴人中
    租公司就其抗辯之抵充其他債務部分，除供明以之抵充燁勤公司所另欠之代號
    Ｋ一０六Ｎ六融資性租賃合約所欠之二十五萬零八百元及十六萬八千一百二十五
    元，及代號Ｋ００九Ｄ六融資性租賃合約所欠之五萬三千二百元外（見本院卷
    (二)第十四頁背面），其餘則無法指明究係抵充其他何項債務之欠款，參酌燁勤公
    司於第三期支票遭退票後，所另交付前揭面額共八十萬一千八百二十五元之四張
    支票，經扣除上訴人中租公司所指上開三筆其他欠款外，尚足以抵充該第三期本
    息金額二十二萬八千元及自4.13.至4.共七日之遲延利息四百七十五元（即
    151,779元×7/30×1.34/100=475元），且燁勤公司於到期日為八十四年五月十
    三日、六月十三日（即第四、五期）之系爭支票遭退票後，仍收受燁勤公司所另
    交付之前揭同日期、面額之高雄縣燕巢鄉農會支票，並據以兌領等情，是上訴人
    中租公司上開抗辯即屬無據，不足採信，而上訴人甲○○主張燁勤公司已交付八
    十四年二月十三日、三月十三日、四月十三日、五月十三日及六月十三日等五期
    之本息等情，堪可採信。
  (三)燁勤公司所簽發給上訴人中租公司之八十四年四月十三日支票（即第三期款）雖
    經退票，惟燁勤公司隨即以上揭四張面額共八十萬一千八百二十五元之支票交上
    訴人中租公司收受兌領，且新交付之其中面額四十七萬二千一百二十五元，到期
    日八十四年四月二十日之支票，較四月十三日僅遲延七日（該契約約定遲延達七
    日以上得以違約論），其後，上訴人中租公司仍繼續收受燁勤公司分期於八十四
    年五月十三日、六月十三日之第四、五期分期款，則燁勤公司就第三期款遲延給
    付七日而屬違約，亦顯見上訴人中租公司於八十四年四月十三日之支票退票後，
    並未主張燁勤公司違約而要求其一次清償，其自不得再行主張燁勤公司應一次付
    清之期日為八十四年四月二十日（即八十四年四月十四日後遲延七日），而應自
    八十四年七月十三日（即第六期清償日）燁勤公司未能付款，亦未隨即以其他方
    式清償而遲延達七日（即八十四年七月二十日）時，始能要求燁勤公司一次付清
    ，應無疑義。是上訴人中租公司就本件消費借貸關係，所得請求於燁勤公司或其
    連帶保證人，厥為未清償之本金及至八十四年八月二十九日止，連帶保證人即上
    訴人甲○○清償七百萬元止之利息及上述八十四年六月十三日至七月十三日之利
    息，八十四年七月十四日起遲延七日部分之利息共計五百三十三萬四千八百八十
    一元，其計算如下（各期付款金額內所含本金及利息之金額詳如原審卷第九頁所
    附「本金利息分期攤還表」）：
    未清償之本金為：6,000,000元-(147,801元+149,777元+151,779元+153,807元
      +155,863元)=5,240,973元
    未清償本金部分，自7.至8.之利息為：5,240,973元×(1+9/30)×
      1.34/100=91,298元
    第六期本金一個月之利息：157,947元×1.34/100=2116元
    第六期本金遲延七日之利息:157,947元×7/30×1.34/100=494元
    ＋＋＋ 5,240,973元+91,298元+2,116元+494元=5,334,881元
    而上訴人甲○○於八十四年八月二十九日清償七百萬之事實，有款收執聯附卷
    可憑，並為上訴人中租公司所不爭執，則上訴人中租公司所溢領之金額為一百六
    十六萬五千一百十九元（即7,000,000元-5,334,881元=1,665,119元）
五、按無法律上之原因而受有利益，致他人受損害者，應返還其利益。雖有法律上之
    原因，而其後已不存在者，亦同。民法第一百七十九條定有明文。從而上訴人甲
    ○○依據不當得利之法律關係，請求上訴人中租公司給付一百六十一萬七千八百
    五十七元及自八十四年八月二十九日起至清償日止，按年息百分之五計算之利息
    部分，為有理由，超過部分之請求，不應准許（按上訴人中租公司所溢領之金額
    固為一百六十六萬五千一百十九元，惟本院前審因認係溢領一百六十一萬七千八
    百五十七元，乃判命上訴人中租公司除原審命其給付上訴人甲○○一百二十九萬
    七千五百七十八元，及自八十四年八月二十九日起至清償日止，按年息百分之五
    計算之利息外，應再給付上訴人甲○○三十二萬零二百七十九元及自八十四年八
    月二十九日起至清償日止，按年息百分之五計算之利息，並駁回其餘部分之請求
    。而上訴人甲○○對於本院前審就超過一百六十一萬七千八百五十七元本息所為
    其敗訴判決部分，並未提第三審上訴而確定在案），原審就上訴人甲○○之請求
    在一百二十九萬七千五百七十八元及自八十四年八月二十九日起至清償日止，按
    年息百分之五計算之利息範圍內，及在該範圍內假執行之聲請予以准許，尚無不
    合。此部分，上訴人中租公司之上訴為無理由。惟就其餘請求三十二萬零二百七
    十九元及自八十四年八月二十九日起至清償日止，按年息百分之五計算利息部分
    ，連同假執行之聲請之範圍予以駁回，自有未當。上訴人甲○○上訴意旨就此部
    分聲明廢棄改判，為有理由，自應由本院將此部分及訴訟費用之裁判廢棄，並改
    判如主文第二項之所示。其餘超過一百六十一萬七千八百五十七元及法定遲延利
    息部分，原審連同假執行之聲請併予駁回，並無不當，上訴人甲○○上訴意旨就
    此部分求予廢棄改判，非有理由，應予駁回。上訴人中租公司應給付上訴人甲○
    ○之金額既有變更，則兩造分別陳明願供擔保，為准免假執行宣告，本院乃就所
    命給付（含第一審部分），酌定相當擔保金額後分別宣告准許之。
六、本件事證已臻明確，兩造其餘攻擊防禦方法與本案判決結果無影響，爰不一一論
    述，併此明。
七、據上論結，本件上訴人甲○○之上訴為一部有理由，一部無理由。另上訴人中租
    公司之上訴為無理由，依民事訴訟法第四百五十條、第四百四十九條第一項、第
    三百九十條第二項、第三百九十二條第二項、第七十九條但書，判決如主文。
中      華      民      國    九十二    年      十      月     十四     日
                                                民事第一庭
~B1審判長法官  黃金石
~B2法      官  魏式璧
~B3法      官  吳登輝
正本係照原本作成。
甲○○不得上訴。
中租迪和股份有限公司如對本判決上訴，須於判決送達後二十日內向本院提出上訴狀
，其未表明上訴理由者，應於上訴後二十日內向本院提出上訴理由書（均須按他造當
事人之人數附繕本）。上訴時應提出委任律師或具有律師資格之人之委任狀，並依附
註條文規定辦理。
中      華      民      國    九十二    年      十      月     十六     日
~B法院書記官  梁美姿
附註：
民事訴訟法第四百六十六條之一：
對於第二審判決上訴，上訴人應委任律師為訴訟代理人，但上訴人或其法定代理人具
有律師資格者，不在此限。
上訴人之配偶、三親等內之血親、二親等內之姻親，或上訴人為法人、中央或地方機
關時，其所屬專任人員具有律師資格並經法院認為適當者，亦得為第三審訴訟代理人。
第一項但書及第二項情形，應於提起上訴或委任時釋明之。
                                                                      ＡＦ


司法院資訊處製作；財團法人民間司法改革基金會備份。
